【裁判字號】    99,交抗,292
【裁判日期】    990802
【裁判案由】    聲明異議
【裁判全文】
臺灣高等法院高雄分院刑事裁定         99年度交抗字第292號
抗 告 人  交通部公路總局高雄區監理所屏東監理站
代 表 人  乙○○
異議人即
受處分人  甲○○
上列抗告人因受處分人違反道路交通管理處罰條例聲明異議案件
，不服臺灣屏東地方法院中華民國99年4 月23日裁定（99年度交
聲字第72號），提起抗告，本院裁定如下：
    主  文
抗告駁回。
    理  由
一、本院審理結果，認原審上開裁定認事、用法均無違誤，應予
    維持，並引用原審上開裁定之理由，如附件所示。
二、抗告意旨略以：現行駕駛執照之管理採汽、機車一人一照之
    原審，是駕駛人已具備較低級車類駕駛執照資格後，當其取
    得高一級車類駕駛資格時，應換發較高一級車類之駕駛執照
    ；如駕駛人僅領有汽車駕駛執照或機車駕駛執照之一，且其
    駕駛道路如有違反道路交通管理處罰條例第21條第2 款、第
    21條之1 第2 、3 、4 款及第22條第4 、5 、6 款等規定情
    形者，如依規定尚應受吊扣駕駛執照處分時，其駕駛執照使
    用已有違反上開條例第21條、21條之1 及第22條等規定之具
    體事實，其違規行為之時係以其領有但違規使用之上開駕駛
    執照，自應以其領有之駕駛執照為吊扣處分。本件異議人即
    受處分人甲○○考領有普通大客車駕駛執照，其酒後駕駛普
    通重型機車違規，違反道路交通管理處罰條例第35條第1 項
    第1 款規定，自可裁量處罰吊扣受處分人違規時所領有之駕
    駛憑證即普通大客車駕駛執照，原裁定撤銷吊扣普通大客車
    駕駛執照12個月部分顯有未合，爰提抗告請撤銷原裁定另為
    適法之裁定等語。
三、按道路交通管理處罰條例第68條於民國94年11月23日修正通
    過，於94年12月14日修正公布，於95年3 月1 日施行，由原
    條文：「汽車駕駛人，因違反本條例及道路交通安全規則之
    規定，受吊扣或吊銷駕駛執照處分時，吊扣或吊銷其持有各
    級車類之駕駛執照」，修正為：「汽車駕駛人，因違反本條
    例及道路交通安全規則之規定，受吊銷駕駛執照處分時，吊
    銷其持有各級車類之駕駛執照」，修正後之新法已將「吊扣
    」之連坐規定排除在外。觀其修法意旨，係以原條文將違規
    駕駛人所持有之各級車類駕駛執照一併吊扣或吊銷，失之過
    酷，影響人民工作及生活甚鉅為由，而刪除吊扣駕駛人駕駛
    執照時，應吊扣駕駛人持有各級車類駕駛執照之規定。是依
    現行道路交通管理處罰條例，似無得吊扣駕駛人所持有「各
    級車類」駕駛執照之依據存在。
四、本件受處分人係酒後駕駛重型機車違規，原處分機關則處罰
    吊扣其普通大客車駕駛執照12個月（受處分人於違規時，並
    無普通重型機車駕駛執照，僅有普通大客車駕駛執照，而原
    處分機關上開所指應吊扣之受處分人汽車駕駛執照，係指其
    普通大客車駕駛執照等事實，此有原審卷第20頁之公路監理
    電子閘門證號查詢汽車駕駛人之資料、原處分機關違反道路
    交通管理事件不服裁決聲明異議案件移送書在卷足憑）。然
    行政行為採取之方法所造成之損害，本不得與欲達成目的之
    利益顯失均衡，行政程序法第7 條第3 款、行政罰法第18條
    等規定可參，則吊扣受處分人之普通大客車駕照，雖可達成
    限制其繼續駕駛普通重型機車類行駛之目的，惟亦同時造成
    限制其駕駛其他各級車類行駛之結果，所造成之損害已與欲
    達成目的之利益顯失均衡。且依上開所述修正後即本件行為
    時之新法，既然已將「吊扣」各級車類規定刪除，則原處分
    機關裁處吊扣受處分人「普通大客車」駕駛執照12個月，即
    已逾道路交通管理處罰條例第68條規範。
五、原裁定因審酌受處分人既係駕駛普通重型機車違規，自不得
    逾越法律之規定，將其考領之普通大客車駕駛執照予以吊扣
    。從而，認本件異議為有理由，而裁定撤銷原處分，並諭知
    受處分人（汽車駕駛人）駕駛汽車經測試檢定酒精濃度超過
    規定標準，處罰鍰新臺幣15,000元，並應吊扣普通重型機車
    駕駛執照12個月及接受道路交通安全講習，經核即無違誤，
    抗告人仍執陳詞提起抗告，並無理由，應予駁回。
六、據上論結，應依道路交通案件處理辦法第26條，刑事訴訟法
    第412 條，裁定如主文。
中    華    民    國    99    年    8     月    2     日
                  刑事第三庭    審判長法  官   莊崑山
                                      法  官   莊松泉
                                      法  官   唐照明
以上正本證明與原本無異。
不得再抗告。
中    華    民    國    99    年    8     月    2     日
                                      書記官   黃琳群
附件：
臺灣屏東地方法院交通事件裁定          99年度交聲字第72號
原處分機關  交通部公路總局高雄區監理所屏東監理站
                    設屏東縣屏東市○○路222號
法定代理人  乙○○  住同上
異  議  人  甲○○  男  38歲（民國○○年○月○日生）
                    身分證統一編號：Ｚ000000000號
                    住屏東縣屏東市鐵路巷31號
上列異議人因違反道路交通管理處罰條例案件，對於原處分機關
於民國99年3 月4 日所為之處分（原處分：屏監違字第裁82-V00
000000 號），聲明異議，本院裁定如下：
    主  文
原處分撤銷。
甲○○汽車駕駛人，駕駛汽車經測試檢定酒精濃度超過規定標準
，處罰鍰新臺幣壹萬伍仟元，並應吊扣普通重型機器腳踏車駕駛
執照拾貳個月及接受道路交通安全講習。
    理  由
一、原處分意旨略以：異議人甲○○於民國99年2 月13日凌晨1
    時53分許，騎乘牌號碼為HJ7-346 號普通重型機車，在屏東
    縣屏東市○○路時，為警攔查測得吐氣酒精濃度為每公升0.
    34毫克，超過標準之違規事實，乃當場掣單舉發，經查核無
    訛，爰依道路交通管理處罰條例第24條第1 項第2 款、第35
    條第1 項第1 款規定，裁處異議人罰鍰新台幣（下同）15,0
    00元及吊扣汽車駕駛執照12個月，並施以道路安全講習等語
    。
二、異議意旨則以：對違規事實並無意見，惟異議人當時係騎乘
    普通重型機車，非駕駛大客車，原處分機關吊扣其所持有之
    大客車普通駕駛執照，已影響異議人之生計，請求撤銷原處
    分中關於吊扣汽車駕駛執照12個月之處分，為此聲明異議等
    語。
三、按「汽車駕駛人有下列情形之一者，不得駕車：．．二、飲
    用酒類或其他類似物後其吐氣所含酒精濃度超過每公升○‧
    二五毫克或血液中酒精濃度超過百分之○‧○五以上。」、
    「汽車駕駛人，有下列情形之一者，應接受道路交通安全講
    習：．．二、有第三十五條第一項規定之情形。」、「汽車
    駕駛人，駕駛汽車經測試檢定有下列情形之一者，處新臺幣
    一萬五千元以上六萬元以下罰鍰，並當場移置保管該汽車及
    吊扣其駕駛執照一年；因而肇事致人受傷者，並吊扣其駕駛
    執照二年；致人重傷或死亡者，吊銷其駕駛執照，並不得再
    考領：一、酒精濃度超過規定標準。」，道路交通安全規則
    第114 條第2 款、道路交通管理處罰條例第24條第1 項第2
    款、第35條第1 項第1 款分別定有明文。
四、經查：
(一)、本件異議人於99年2 月13日1 時53分許，騎乘車牌號碼為HJ
    7- 346號普通重型機車，行經屏東縣屏東市○○路時，為警
    攔查測得吐氣酒精濃度為每公升0.34毫克，超過標準之違規
    事實，乃當場掣單舉發，並經原處分機關裁處罰鍰15,000元
    及吊扣其大客車普通駕駛執照12個月及施以道路交通安全講
    習等情，業據異議人於異議狀內所自承，並有屏東縣政府警
    察局舉發違反道路交通管理事件通知單（下稱：舉發單）及
    交通部公路總局屏東監理站違反道路交通管理事件裁決書、
    酒精濃度測定值列印單各1 紙在卷可憑，是本件異議人有上
    開違規事實，應可認定。
(二)、按道路交通管理處罰條例第35條第1 項僅規定「吊扣其駕駛
    執照一年」，並未明定其駕駛執照之種類，則有關吊扣、吊
    銷駕駛執照處分效力與執行方式之法令依據，當係依據道路
    交通管理處罰條例第68條規定，而該條業於94年12月14日修
    正公布，並自95年3 月1 日施行。修正前之道路交通管理處
    罰條例第68條原規定：「汽車駕駛人，因違反本條例及道路
    交通安全規則之規定，受吊扣或吊銷駕駛執照處分時，吊扣
    或吊銷其持有各級車類之駕駛執照」，其立法意旨在於違規
    行為對道路交通秩序之維持及道路交通安全已生較大之影響
    ，故規定吊扣或吊銷其持有各級車類之駕駛執照，以限制其
    繼續駕車行駛道路之權利，其係屬駕駛行為之限制，並不因
    所持駕駛執照種類不同而有所差異。惟因考量原條文將違法
    或違規駕駛人所持有各級車類之駕駛執照一併吊銷或吊扣，
    失之過酷，對於人民工作與生活影響過鉅，有違比例原則，
    經與交通部協商後，乃將其中「受吊扣處分者，吊扣其持有
    各級車類之駕駛執照」部分之規定刪除，則修正後道路交通
    管理處罰條例第68條之規定，既已刪除「吊扣」等字，而僅
    餘「吊銷」等字，依「明示其一，排除其他」之法理，該條
    應係明示排除「吊扣駕駛執照處分時，吊扣其持有各級車類
    之駕駛執照」之規定，而僅餘「吊銷駕駛執照處分時，始吊
    銷其持有各級車類之駕駛執照」之規定，而限縮修正前條文
    之適用範圍。循此以觀，駕駛人違反道路交通管理處罰條例
    第35條第1 項第1 款之規定而受吊扣駕駛執照處分時，依修
    正後同法第68條規定並參照其修正意旨，應僅得吊扣違規或
    違法當時駕駛車類之駕駛執照，否則將造成同一違規或違法
    行為，因受處分人持有駕駛執照種類之不同，而異其處分之
    結果。況酒醉駕車行為係製造法所不容許之風險，以風險製
    造之立場觀之，並不因駕駛車輛種類之不同，而有所差別，
    但從風險實現之觀點而言，酒醉駕駛車類之不同，其對於交
    通安全衍生之實害結果也有所差異，如駕駛人駕駛低一級之
    車類違反本條例之規定時，不論其所造成之實害結果，而一
    律吊扣駕駛人所持有之各類駕照，亦有違相同事件相同處理
    ，不同事件不同處理之平等原則（臺灣高等法院暨所屬法院
    97年法律座談會刑事類提案第40號及98年法律座談會刑事類
    提案第23號討論暨審查意見參照）。準此，參諸上開道路交
    通管理處罰條例第68條之修正過程與修正理由，行為人有道
    路交通管理處罰條例第35條第1 項第1 款所規定之違規行為
    ，須吊扣駕駛執照時，應僅能吊扣行為人違法或違規當時駕
    駛車輛所憑之駕駛執照，不得再吊扣行為人所持有與駕駛違
    規車輛無關之其他各級車類駕駛執照至明。
(三)、本件異議人並無普通重型機器腳踏車駕駛執照而持有大客車
    普通駕駛執照乙節，有其汽車駕照基本資料1 紙在卷可參，
    而依前開說明，異議人因飲用酒類後騎乘普通重型機車，且
    經酒精呼氣測試達每公升0.34毫克之情形，揆之上開修法經
    過及說明，異議人違規當時既係騎乘普通重型機車，依法僅
    得吊扣異議人所持有該級車類之駕駛執照。則原處分機關以
    異議人無普通重型機器腳踏車駕駛執照可供吊扣，而逕行吊
    扣其持有之大客車普通駕駛執照，顯已逾越修正後道路交通
    管理處罰條例第68條之規範意涵及範圍，即難認為合法。
五、綜上所述，異議人確有在上開時、地，因酒後騎乘上開普通
    重型機車，經測試呼氣中酒精濃度超過規定標準之違規行為
    ，原處分機關對異議人裁處罰鍰15,000元，並應接受道路交
    通安全講習部分，固依法有據，然原處分機關另就吊扣異議
    人所持有之大客車普通駕駛執照12個月部分，既有上開未洽
    之處，則異議人為此異議，非無理由。又異議人就罰鍰及參
    加道路交通安全講習部分，雖未一併言明提起異議，然依前
    揭法條意旨之說明，此部分與其交通違規行為是否存在無從
    分離，自應由本院將原處分全部撤銷，另為裁定如主文第2
    項所示，以資適法。
六、應依道路交通管理處罰條例第87條第2 項，道路交通案件處
    理辦法第20條前段，裁定如主文。
中    華    民    國    99    年    4     月    23    日
                    交通法庭    法  官  曾吉雄
以上正本證明與原本無異。
如不服本裁定應於收受送達後五日內向本院提出抗告書狀敘述抗
告之理由抗告於台灣高等法院高雄分院。
中    華    民    國    99    年    4     月    23    日
                                書記官  林祥玉

司法院資訊處製作；財團法人民間司法改革基金會備份。
